【裁判字號】    90,上,71
【裁判日期】    900821
【裁判案由】    確認通行權存在
【裁判全文】
臺灣高等法院臺南分院民事判決  九十年度上字第七一號
      上  訴  人  乙○○
                  甲○○
                  戊○○
                  己○○
                  丙○○
      被上訴人    丁○○○
右當事人間請求確認通行權存在事件，上訴人對於中華民國九十年一月十八日臺灣嘉
義地方法院八十九年度訴字第七六三號第一審判決提起上訴，本院判決如左：
    主    文
上訴駁回。
第二審訴訟費用由上訴人負擔。
    事    實
甲、上訴人方面：
一、聲明：求為判決：(一)原判決廢棄。(二)確認上訴人等就被上訴人所有坐落嘉義市○
    ○段四之四三二號如附圖所示Ａ部分面積０‧００八八公頃土地、同段四之四九
    一號如附圖所示Ｂ部分面積０‧００二三公頃土地及同段四之四九五號土地如附
    圖所示Ｃ部分面積０‧００三八公頃土地之通行權存在(三)被上訴人應將上開土地
    上之工作物拆除，容忍上訴人通行，並不得為妨害通行之行為。
二、陳述：除與原審判決記載相同者，茲予引用外，補稱：
  (一)緣被上訴人所有坐落嘉義市○○段四之四九一號建面積０‧００二八公頃、同段
    四之四九五號建面積０‧００三八公頃及同段四之四三二號建面積０‧０一七八
    公頃土地三筆，與(1)上訴人乙○○所有同段四之九八號建０‧００七一公頃土地
    及其地上建物門牌嘉義市○區○○街三二六號、三二八號二層木造樓房；(2)上訴
    人甲○○、戊○○共有之同段四之三九六號建面積０‧００二０公頃土地及同段
    四之四九０號建面積０‧０００八公頃以及其地上建物門牌嘉義市○區○○街三
    三０號木造房屋；(3)上訴人己○○、丙○○共有之同段四之四九二號建面積０‧
  ００五六公頃土地及其地上己○○所有建物門牌嘉義市○區○○街三三二號木造
    房屋、丙○○所有建物門牌嘉義市○區○○街三三四號木造房屋相毗鄰。
  (二)查上訴人等所有上開房地通行被上訴人所有系爭土地至嘉義市○區○○街已有三
    十五年之久，是系爭土地係上訴人等通行至嘉義市○區○○街之既成道路，茲詳
    述如下：
  (1)依據嘉義市政府八十八年六月二十三日八八府工建字第四二九一三號函所載：受
    文者：「乙○○（即本件上訴人之一）等人」；主旨：「台端等人陳情本市○○
    街三二六號等五戶住家之道路通行權案，復如說明，請查照」，說明：「‧‧二
    、依現況查察，宣信街三二六號等五戶房屋前後均面臨現有巷道，‧‧」等情，
    足證上訴人所有之五戶房屋前面有可用以通行之既成巷道。
  (2)嘉義縣農會於民國五十四年十月二十日將嘉義市○○段四之九八號建地即門牌為
    嘉義市○○街五之二號木造二層房屋賣予蔡世庸，其雙方所訂合約書第一條即載
    明：「房屋坐落及面積：嘉義市○○里○鄰○○街五之二號第一層捌坪零合陸勺
    ，第二層捌坪零合陸勺，前面造道路十台尺為公用道路不在過戶之內」等語，而
    上述買賣標的即門牌為嘉義市○○街五之二號樓房，因門牌號碼之改編為宣信街
    二二六號，嗣再變更為現在之宣信街三二０號房屋，並由戊○○繼承蔡世庸而取
    得。由是觀之，上訴人所有之五戶房屋前面確有可資通行之既成巷道。
  (3)且參諸前居住於嘉義市○○街三二六號及三二八號房屋之彭海秋及梁敬厚於嘉義
    地方法院七十六年訴字第七九八號拆屋交地事件審理中陳稱：「（房屋前面）之
    涼棚是縣政府蓋的，且房屋前面是馬路，系爭土地是既成道路」等語（見該案卷
    七十六年九月二十五日筆錄），而該事件之被告梁敬厚及己○○之訴訟代理人官
    娟卿、蕭李水銀亦稱：「‧‧我們房子前面是既成道路等語（見該案卷前揭筆錄
    ）」等詞，佐以被告蔡世明、己○○、蘇益夫提出之答辯狀復陳稱：「‧‧二、
    屋前面二十餘年來為既成道路；三、圍牆及巷道均已使用二十餘年」等語（見該
    案卷附答辯狀），尤可證明上訴人所有之五戶房屋前面確有可資通行之既成巷道
    無訛。
  (4)再本件原審法官勘驗現場時，證人吳承勳證稱：「（問：你在附近多久？對本件
    有何了解？）從小至今，系爭通路從我到大就知原告（即上訴人）他們通行至今
    ‧‧」等語；證人王平和證稱：「我六十二年住這裡時，原告的房子就已存在，
    該房屋有棚架，出入由前面土地通過，該土地是空地，是一蔡姓的人所有，地主
    有空地一條斜線的通路供原告通行。‧‧該通路只有原告五戶在通行」等語；證
    人林滿章證述：「與王平和陳述相同，當時系爭通路的空地雖有圍著水泥牆，但
    還可以會車」等語；證人陳清中亦稱：「與王、林陳述相同等語」；證人蘇七郎
    則稱：「‧‧原告出入都從他們房子前面的空地通行，原告房子後門是為防火設
    置。他們購買時並未設置後門。前面的通路是一大片空地，只有原告五戶在通行
    。現在原告房子是蔡源和的母親所建，所以前面的空地才留通路給他們通行」等
    語（見原審卷八十九年十月二十日勘驗筆錄第七十二頁及第七十三頁）。綜觀上
    訴人等所有房地之前手所為陳述及本件原審證人之證詞，足證上訴人等所有之五
    戶房屋前面有可資通行之既成巷道。
  (5)依坐落嘉義市○○段四之四三二地號、地目：田、面積０‧０一二八公頃（包括
    系爭巷道）之土地登記謄本記載內容觀之，該土地於五十三年五月二十七日因實
    施都市平均地權都市計劃公共預定地逕為分割登記，由同段四之六四號土地分割
    轉載，所有權人嘉義縣，管理機關則為嘉義縣政府，嗣於五十八年四月日因買賣
    移轉登記予嘉義縣農會，復於六十年六月二十日再因贈與，移轉登記予蘇源和。
    上開登記所謂「都市計劃公共預定地」係指「道路預定地」而言，此觀該四之四
    三二號土地之地形係南北寬度均係六公尺之平行線，且與同段六之六四號土地之
    地形亦為南北寬度均係六公尺之平行線，而於五十三年五月二十七日因實施都市
    平均地權都市計劃公共預定地逕為分割登記均屬相同，即可證明。
  (三)又上訴人等所有之五戶房屋興建完成時其前面（即原審判決所指之房屋南邊）有
    巷道，但房屋後面並未有巷道，蓋依嘉義縣政府建設局致本件上訴人甲○○之函
    所附申請使用執照之登記簿影本所載：「工程地點：堀川段四之九八號，申請人
    ：嘉義縣農會理事長蔡添滿，用途：職員宿舍，構造方式：木造二樓，核准日期
    ：五十四年七月二十八日，核准執照字號：五九六號」等內容以觀，上訴人所有
    坐落嘉義市○○段四之九八號土地上之木造二層樓房，於五十五年三月十四日以
    前即已建築完成。且嘉義地政事務所核發之建築改良物所有權狀（六十三寶字第
    ００二一一九號）內亦載明：「所有權人：嘉義縣，管理機關：嘉義縣政府，基
    地坐落：嘉義市○○段四之九八號，建物門牌：嘉義市○○街二二二號、二二四
    號，建號：五十二號，建築完成日期：五十四年四月六日，構造：二樓，木造，
    建物面積：地面層：五四‧一七平方公尺，二層：四０‧六一平方公尺」，而宣
    信街二二二號、二二四號房屋，因門牌整編為宣信街三二六號、三二八號，參以
    嘉義市稅捐稽征處九十年三月十六日九十嘉市稅財字第九０七０七三二二號函及
    第00000000號致乙○○之覆函主旨所載：「女士申請所有坐落宣信里宣
    信街三二六號（稅籍編號：00000000000）、三二八號（稅籍編號：
    00000000000）房屋之沿革一案，根據本處房屋稅籍紀錄表記載，該
    座落房屋於五十四年建築完成，起造人嘉義縣政府，於八十六年一月三十一日因
    標購變更名義為乙○○女士，請查照」，益見上訴人乙○○所有宣信街三二六號
    、三二八號房屋及上訴人甲○○、戊○○共有之宣信街三三０號房屋，嘉義縣農
    會於五十四年四月六日即已建築完成，反觀上訴人等五戶房屋之後面巷道即嘉義
    市○○街三四四巷係七十三年七月一日由原宣信街二三六巷整編而來，而該二三
    六巷係五十七年五月一日門牌整編時設置，由此堪認上述宣信街三二六號、三二
    八號、三三０號房屋建築完成後，歷經三年餘始有房屋後面之宣信街三四四巷之
    設置。
  (四)按直轄市縣（市）（局）主管建築機關，應指定已經公告道路之境界線為建築線
    。前項以外之現有巷道，直轄市縣（市）（局）主管建築機關，認有必要時得另
    定建築線建築法第四十八條定有明文。本件上訴人等所有上開土地之周圍，均
    係他人所有土地，是上訴人等所有上開土地，均係袋地。蓋本件上訴人等所有上
    開門牌宣信街三二六號、三二八號、三三０號、三三二號、三三四號房屋之前手
    所有人嘉義縣政府於民國五十四年四月六日建築完成時，房屋之前面土地堀川段
    四之四九一號、四之四九五號及四之四三三號土地，均係嘉義縣政府所有，且堀
    川段四之四三二號土地（包括系爭土地之一部分）於五十三年五月二十七日經嘉
    義縣政府公告為嘉義市○市○○道路預定地，而上述堀川段四之四九一號、四之
    四九五號及四之四三三號土地，均係既成巷道，但房屋後面尚未有巷道。因此，
    上訴人等所有上開房屋於五十七年間申請建築執照時，或指定房屋前面巷道之境
    界線，申請指定建築線，或以房屋前面之計劃道路地堀川段四之四三二號土地（
    包括系爭巷道）之境界線，申請指定建築線建築。且因上訴人所有上開房屋為供
    住宅使用，前大門面向系爭土地系爭巷道，若由上訴人等所有房屋後面嘉義市○
    ○街三四四巷巷道（約二公尺寬）通行，即成由房屋之後門通行，難謂合於通常
    使用之情形。
  (五)另依嘉義縣農會六十年七月十五日嘉縣農總字第四七０號致嘉義縣政府之申請書
    內載：(1)本會於五十一年七月二十四日以分期付款方式向  貴府承購座落本市○
    ○段四之一０號（未分割前地號）土地，該項地價於同年七月至九月分三期（三
    個月內）全部付清，惟  貴府因辦理分割關係，無法同時辦理過戶登記予本會。
    至五十五年七月六日接奉  貴府嘉府茂財產字第四三一四七號通知略稱：該出賣
    土地四之一０號業經分割完竣，分割後變更地號為本市○○段四之九八號面積０
    ‧０三六０公頃及四之一四二號面積０‧０一四四公頃，應補繳使用費二，一九
    八．八０元，本會亦於期限內解繳清楚，又分割後減少面積二八．二七四０坪，
    因屬預定道路地，不得買賣，應退還多繳地價（差額）二，０三八．一０元，亦
    於同時退還本會。五十六年該預定道路地奉準廢止。迨五十八年四月十五日本會
    接奉貴府嘉府達財產字第０二九一六八號通知略以：前承買之坐落嘉義市○○段
    四之一０號縣有地經分割結果，地號及面積變更為嘉義市○○段四之四三二號、
    面積五三‧八四五坪，應補地價三，八０一．００元，使用費二九六八．六０元
    ，本會已於限期內繳納完清各在案。(2)茲因本會業務需要請將座落本市○○段四
    之九八號、四之一四二號、四之四三二號三筆土地原為該段四之一０號，於民國
    五十一年七月出售本會，同年九月三十日繳清地價，因辦理土地分割關係延至五
    十五年七月及五十八年四月始發給土地出售證明書事實乙事，懇請惠予核發證明
    文件以應需要。(3)謹請鑒核賜准發給證明書為禱云云，而嘉義縣政府以六十年七
    月十七日嘉府達財產字第五六八三八號通知嘉義縣農會略以：(1)六十年七月十五
    日嘉縣農總字第五七０號申請書悉。(2)本案據陳述以「致原文一」乙節，經核查
    本府有關出售土地案卷，資料冊結果屬實無訛，即此作為證明。(3)特復知照云云
    。
  (六)民國五十年三月間訴外人蔡源和向嘉義縣農會申請交換土地，即以其所有坐落嘉
    義市○○段十七號、十八號、十九之三號等三筆土地，與嘉義縣農會所購買之上
    述坐落嘉義市○○段四之九八號（後分割為四之九八號、四之三九六號二筆）、
    四之一四二號、四之六號（後分割出四之四之二號）等土地交換所有權登記。雙
    方於同年三月十七日訂立交換契約。嗣於五十四年八月間蔡源和以嘉義縣農會名
    義申請建築許可執照，由蔡源和出資在上開交換所得之四之九八號、四之三九六
    號土地（門牌嘉義市○○里○鄰○○街五之四號），即在四之一四二號及未分割
    前之四之六四號（包含分割後之四之四三二號土地）之預定道路旁，建築乙棟五
    戶房屋，其中一戶出售予嘉義縣政府（基地為四之九八號），一戶出售予蔡世庸
    （基地為四之四九０號及四之三九六號），一戶出售予蕭玉雲（基地為四之四九
    二號），一戶出售予陳和夫（基地為四之四九三號），一戶出售予羅金鶯（基地
    為四之四九四號）。嗣於民國六十年間，嘉義縣農會向嘉義縣政府購買之四之一
    ０號土地分割登記完竣後，蔡源和向嘉義縣農會提出申請要求將其中之四之四三
    二號及四之一二號二筆原屬道路預定地（後提供為上開房屋之通行道路地指定建
    築線）要求辦理贈與，嘉義縣農會准予贈與，而於六十年十一月九日以贈與為原
    因辦理所有權移轉登記予蔡源和所有。至八十七年九月七日蔡源和之子蔡德民辦
    理蔡源和之遺產之繼承登記後，於翌年六月十一日辦理買賣所有權移轉登予被上
    訴人。
  (七)至於坐落嘉義市○○段四之一０號土地之分割情形，雖被上訴人陳稱該土地僅分
    割為兩筆，惟其提出之「四之一０號土地分割情形」並非完整，而而實際上該土
    地之分割情形應為：(1)分割為「四之一０號」、「四之九七號」、「四之九八號
    」、「四之六四號」、「四之六五號」五筆，及四之六六號、四之六七號、四之
    一五號、四之一六號、四之一七號(2)再由「四之三九六號」分割為「四之三九六
    號、四之四九二號、四之四九三號、四之四九四號、四之四九五號」；「四之九
    八號」分割為「四之九八號、四之四九０號、四之四九一號」；「四之六四號」
    分割為「四之六四號、四之四三二號」；「四之六五號」分割為「四之六五號、
    四之一四二號」。由此可見系爭四之四九一號、四之四九五號、四之四三二號等
    三筆土地，與上訴人所有房屋之基地四之九八號、四之三九六號、四之四九０號
    、四之四九二號四筆土地，均係屬於民法第七八九條規定所稱因土地之分割，致
    有不通公路之他分割人之所有地，依該規定意旨上訴人僅得通行他分割人之系爭
    四之四九一號、四之四九五號、四之四三二號土地。且此通行權性質上乃土地之
    物上負擔，土地所有人將土地分割成數筆同時或先後讓與數人，仍有該法條規定
    之適用（參照最高法院五十七年台上字第九０一號判例及後附最高法院判決意旨
    ）。自不因系爭土地嗣後再為轉讓，使原有之通行權消滅，是上訴人仍得通行被
    上訴人所有之系爭土地。
  (八)抑且，分割後之「四之一０號」土地在上訴人所有房屋之後面路段，寬度為一公
    尺或半公尺寬。而原宣信街二三六號即現在之宣信街三四四巷，祗有東端一部分
    尖角形土地係四之一０號土地，其餘部分尚有其他地號之土地在內。雖上訴人所
    有四之九八號、四之三九六號、四之四九０號、四之四九二號土地，係由原四之
    一０號分割而得，惟分割後之四之一０號土地係在上訴人等房屋後面，而其東端
    寬度祗有一公尺或半公尺，西端為尖角之三角型土地，無法通行。又上訴人等房
    屋後面之巷道二公尺寬度，除難於通行外，該四之一０號土地以外之其餘部分土
    地，並非自四之一０號土地分割而來，依民法第七百八十九條規定之反面解釋，
    上訴人亦不得通行四之一０號以外之其他土地，乃被上訴人辯稱上訴人僅得通行
    分割後四之一０號土地云云，自非可採。
  (九)復按所謂袋地係指與公路無適宜之聯絡，致不能為通常之使用之土地，其情形不
    以土地絕對不通公路為限，即土地雖非絕對不通公路，因其通行困難以致不能為
    通常之使用時，亦包括在內（最高法院八十六年台上字第一一四三號判例、八十
    七年度台上字第一九四二號判決參照）。查上訴人等所有坐落嘉義市○○段四之
    四九一號、四之四九五號及四之四三二號三筆土地北面固接鄰地所有人蘇七郎私
    設之嘉義市○○街三四四巷，惟上訴人等所有上開土地上建築之房屋，其坐落方
    位均係坐北朝南，其大門位置、電力公司之電錶及信箱等均設於南邊，正臨系爭
    土地巷道處，倘由宣信街三四四巷通行，即須由建物後門出入，難謂合於通常使
    用。且上訴人等所有上開土地上之建物設置之後門，僅為防火設置，而建物門牌
    嘉義市○○街三二八號木造房屋尚且未設後門，尤難由後方之三四四巷出入通行
    。又上訴人等所有上開土地東方為同段四之九十七號土地阻隔，而無法向東通行
    至和平路，則本件上訴人所有上開土地係為袋地，要無庸疑。
  (十)再查本件上訴人等所有建於面臨系爭土地之房屋，即以被上訴人所有之四之四九
    一號及四之四九五號之經界為建築線，且上訴人等所有四之九十八號、四之三九
    六號、四之四九０號及四之四九二號土地均為建地，依「建築技術規則」第二條
    第三款規定：基地內私設通路之長度大於二十公尺者，私設通路之寬度為五公尺
    ，上訴人等通行之系爭巷道之長度為三十公尺，其通路寬度自不得少於五公尺，
    自無法以北面由訴外人蘇七郎私設寬約二公尺之嘉義市○○街三四四號指定建築
    線，申請建築。基此，上訴人倘由北面之嘉義市○○街三四四號通行，顯不足敷
    袋地建築之基本需求，尚不能謂已使為建地之袋地為通常之使用（最高法院八十
    五年台上字第三一四一號判決參照）。是本件被上訴人所辯上訴人等所有土地，
    北側面臨二公尺寬，已經嘉義市政府編定為嘉義市○○街三四四巷巷道，東接嘉
    義市○○路，西通嘉義市○○街，有適宜之聯絡，顯非袋地云云，殊非確論。
  (十一)雖被上訴人於八十九年六月初在系爭巷道之出入口所築圍牆遭嘉義市政府拆除，
    惟被上訴人正在系爭巷道上興建房屋中，顯已阻礙上訴人等人車出入通行，是上
    訴人對於系爭巷道提起確認通行權存在之訴，自有即受確認判決之法律上利益。
    從而，上訴人等訴請確認對被上訴人所有系爭土地有通行權，並命被上訴人將系
    爭土地上工作物拆除，容忍上訴人等通行，且不得妨害上訴人等在系爭土地巷道
    通行至公路嘉義市○○街，即屬有據。
三、證據：除援用原審之立證方法外，補提：嘉義市稅捐稽徵處函、嘉義縣政府建設
    局函、明細表、買賣契約書、合約書、嘉義縣稅捐稽徵處通知書、嘉義縣農會函
    、嘉義市政府函、勘驗筆錄、嘉義市○○段四之一○地號分割系統圖、嘉義縣政
    府通知書、嘉義縣農會申請書、嘉義市東區戶政事務所函各一份、戶籍謄本二份
    、土地登記簿謄本七份（均影本）為證，並聲請向嘉義縣政府調取嘉義市○○街
    三二六至三三四號房屋之建造執照申請書、向嘉義地政事務所調取建物門牌前為
    嘉義市○○街二二二號、二二四號二層樓房（現在門牌為嘉義市○○街三二六、
    三二八號），建物五十二號申請保存登記之申請書及附件（包括地籍配置圖）、
    向嘉義縣農會調取該會於民國五十年三月十七日將所有坐落嘉義市○○段四之九
    八號、四之一四二號、四之六四號與蔡源和所有同段十七、十八、十九號等三筆
    土地交換所有權案卷及有關文件全部乙冊。
乙、被上訴人方面：
一、聲明：如主文所示。
二、陳述：除與原審判決記載相同者，茲予引用外，補稱：
  (一)按「因土地一部之讓與或分割，致有不通公路之土地者，不通公路之所有人，因
    至公路，僅得通行受讓人或讓與人或他分割人之所有地。」，民法第七百八十七
    條定有明文。查本件上訴人乙○○所有系爭四之三九六、四之四九○號土地、己
    ○○、丙○○共有系爭四之四九二號土地，係自同段四之一○號（現編為宣信街
    三四四巷道）保留公共預定地─巷道部分，就已建築部分分割而出，有後附系爭
    四之一○號及四之四號土地分割沿革表暨土地謄本可證。揆之上開規定，上訴人
    等僅能就同段四之一○號土地及就該地分衍而出之土地，主張通行權，自不得就
    上訴人所有系爭四之四九一、四之四九五、四之四三二號等土地主張通行權。
  (二)上訴人雖主張系爭被上訴人所有坐落嘉義市○○段四之四九一號、同段四之四九
    五號土地及同段四之四三二號土地Ａ部分，為渠等通行三十餘年之既成道路云云
    。惟查上訴人等主張已通行三十餘年之既成道路部分，原由上訴人己○○及其餘
    上訴人之前手即訴外人彭海秋、梁敬厚、蘇益夫、蔡世明、蔡燦廉等無權占有，
    搭建圍牆、雨棚、涼棚等物佔據，嗣由被上訴人之前手蔡源和提起拆屋還地訴訟
    ，業經原審法院判命訴外人彭海秋等人應拆除地上物交還與蔡源和確定，並經執
    行拆屋交地完畢。是系爭土地在七十七年、七十八年間執行拆屋之前，既為訴外
    人彭海秋等搭蓋地上物佔用，顯非供為通路使用，殊不可能為上訴人等通行三十
    餘年之既成道路，足見上訴人等主張並不實在。且證人王平和亦證稱：「‧‧‧
    原告（應為被告之誤）之前手蔡源和在七十幾年間請求拆除遮雨之帆布，帆布有
    超過道路用地約三米，後來有拆除，之前通路之土地曾經堆放廢五金及曬一些物
    品」，證人林漢章、陳清中亦為相同證述（見原審法院八十九年十月二十日勘驗
    筆錄），益徵上訴人所主張通行三十餘年既成道路位置，原為上訴人及其前手搭
    蓋遮雨棚等使用，之前堆放廢五金及曬場，均非供為通行之通巷。況上訴人乙○
    ○所有同段四之九八號建地及地上房屋，原由嘉義縣農會興建，移轉登記與嘉義
    縣政府所有，嗣於八十六年三月四日始由上訴人乙○○買賣取得所有權。另上訴
    人己○○及丙○○分別於六十八年十一月二十九日及七十九年五月十日買賣取得
    系爭四之四九二號土地，至上訴人戊○○、甲○○則分別於六十五年三月十日及
    八十七年十月九日繼承取得同段四之四九○號及四之三九六號土地及其上建物等
    情，均為上訴人所不爭之事實，且有各該土地謄本可考，堪認上訴人主張系爭土
    地已由伊等通行三十餘年既成道路云云，並非實在。
  (三)上訴人等所有土地與公路有適宜之聯絡，足以為通常之通行使用，顯非袋地，不
    得在被上訴人之土地另闢通道，蓋查：
  (1)上訴人等所有座落同段四之九八號、四之三九六號、四之四九○號、四之三九二
    號地北側面臨嘉義縣所有同段四一○及四三三號土地，已經嘉義市政府編定為嘉
    義市○○街三四四巷巷道，東接嘉義市○○路，西通嘉義市○○街。上訴人所有
    土地既有上開巷道可資通行，與公路（即嘉義市○○路及宣信街）尚有適宜之聯
    絡，顯非屬袋地，是依民法第七八七條所揭「土地因與公路無適當之聯絡，致不
    能為通常之使用者，土地所有人得通行周圍地以至公路。」文義之反面解釋，上
    訴人自不得請求在被上訴人所有系爭土地如原判決附圖Ａ、Ｂ、Ｃ所示部分另闢
    通道通行至嘉義市○○街。
  (2)況按民法第七百八十七條關於鄰地通行權之規定，旨在解決與公路無適宜聯絡之
    袋地通行問題，不在解決袋地之建築問題，此觀諸該條文義及立法理由即明，且
    最高法院八十五年台上字第三一四一號判決亦揭明斯旨。由此足見上訴人僅以將
    來建築需要之考量，請求另闢被上訴人所有系爭土地為通道，尚嫌乏據。
  (3)至最高法院八十五年台上字第三一四一號判決意旨雖提及「須將其建築需要列入
    考量，若准許通行之土地，不足敷袋地建築之基地需求，尚不能謂已使為建地之
    袋地為通常之使用」。然考其文義，係指法院就袋地判准在鄰地之通行權時，須
    考量袋地之建築上通常使用之情形而言。本件上訴人等所有土地既非袋地，自不
    生請求被上訴人另闢通路供其通行之問題，是上訴人援用上開最高法院判決，請
    求確認就系爭土地有通行權，難認有據。
  (4)又巷道內土地，因巷道不夠寬而不能為通常建築時，可從巷道中心線退縮至可興
    建房屋位置，興建房屋，為現行建築法規所明文許可。易言之，上訴人若慮及將
    來恐無法建築之情形，自得循建築法規解決，要無另就被上訴人所有系爭土地另
    闢通路之理。抑有進者，如認須考量上訴人適於建屋之通行需要，亦應拓寬上訴
    人所有前開土地北邊臨接之宣信街三四四巷巷道，而非在被上訴人所有土地另闢
    通道。
  (5)且該巷道地號為同段四之一○號及四之三三號之嘉義縣有土地，自四十二年七月
    七日以前即闢為公共預定地─道路使用。故證人蘇七郎所證稱：「該地是我所有
    巷道約四十幾年間我設置供自己通行。‧‧‧不知為什麼會被編為三四四巷，現
    在巷寬是我們自己設置的，我設置時還沒有和平路‧‧‧現在原告五間房子是蔡
    源和的母親所建，所以前面的空地才留通路給他們通行‧‧‧」等語，顯與事實
    相悖，不足採信。
  (6)再者，同段四之一○號及四之三三號，即嘉義市○○街三四四巷，形成於四十二
    年七月七日分割出同段四之一○及四之四號公共預定地─巷道以前。上訴人承認
    伊等及前手係於五十三年以後始建築系爭地地上物，竟無視北邊宣信街三四四巷
    之存在，而反乎該巷道興建南向房屋，顯為上訴人自行造成，自無由要求在被上
    訴人所有系爭土地另闢通路，容忍上訴人通行。
  (四)按因土地一部之讓與或分割，致有不通公路之土地者，不通公路之所有人因至公
    路，僅得通行受讓人或讓與人或他分割人之所有地，民法第七百八十九條定有明
    文。查上訴人乙○○所有系爭四之九八號土地；戊○○、甲○○共有系爭四之三
    九六之四、四九○號土地；己○○、丙○○共有系爭四之四九二號土地，係自同
    段四一○號（現編為宣信街三四四巷道）保留公共預定地─巷道部分，就已建築
    部分分割而出，揆之上開規定，上訴人等僅得對同段四之一○、四之九七、四之
    四九三、四之四九二號地主張通行權，不能就上訴人所有系爭四之四九一、四之
    四九五、四之四三二號土地主張通行權，謹分述如左：
  (1)依卷附土地謄本暨座落嘉義市○○段四之一○號土地分割演革表及附圖一至三（
    見本院(一)卷第一八二頁至第一八五頁，以下同）所示：該四之一○號、面積五‧
    四一九一公頃係嘉義縣政府所有，於四十六年一月廿六日分割為○‧二四五○公
    頃（包括附圖一黃色及橙色部分），東臨嘉義市○○路，西接嘉義市○○街，並
    無袋地通行權問題。
  (2)次查該四之一○號土地於五十三年七月七日將已建築部分分割出同段四之六四號
    （於五十七年六月十八日分割出四之四三二號地經蔡源和出賣予被上訴人）、四
    之六五號（再分割出四之一四二、四之六七五號土地）、四之六六號、四之六七
    號土地（如附圖一所示橙色部分），分別出售或贈與他人，所留四一○號土地（
    面積○‧○七四五公頃）即如附圖一所示黃色部分（包括再分割後之四之一○號
    、四之九七號、四之九八號、四之二三○號、四之二三一號土地），東西兩邊仍
    臨接嘉義市○○路及宣信街，故亦無袋地通行權問題。
  (3)又該四之一○號土地於五十五年四月二十三日分割四之一○地號之土地（面積○
    ‧○○六五公頃），與同段四之三三號地合併供為通道（如附圖二所示紅色部分
    ）外，分割出同段四之九七號土地，面臨嘉義市○○路。另同段四之九八號土地
    如附圖黃色所示部分（包括再分割後之四之九八號、四之四九○號、四之四九一
    號、四之三九六號、四之四九二號、四之四九五號土地），面臨宣信街及可通行
    四之一○號、四之三三號即宣信街三四四巷巷道，可通往嘉義市○○路，亦無袋
    地通行權問題，上訴人依法自不得就被上訴人所有系爭四之四三二號地主張通行
    權。
  (4)上訴人所有同段四之九八號、四之四九○號、四之四九二號、四之三六九號土地
    既自同段四之九八號如附圖三所示黃色部分（包括上訴人等所有四之九八號、四
    之四九○號與被上訴人所有四之四九一號土地）及四之三九六號如附圖三所示綠
    色部分（包括上訴人等所有四之三九六號、四之四九二號與被上訴人所有四之四
    九五號土地）分割而出，依法僅得通行嘉義縣政府預留之既成道路（同段四之一
    ○號及四之三三號即宣信街三四四巷）或依法對同段四之九七號、四之四九三號
    、四之四九二號土地主張袋地通行權，殊無請求在被上訴人所有系爭四之四三二
    號、四之四九一號、四之四九五號土地另闢通道之理。
  (五)再查訴外人嘉義縣農會與蔡源成、蔡源和、蔡源發、蔡源嘉、蔡源慶等人於五十
    年三月十七日所訂定契約書係約定：嘉義縣農會以每坪新台幣八○元購買蔡源成
    等所有座落嘉義市○○段一七、一八、一九號土地；嘉義縣農會將其向嘉義縣政
    府承租之座落嘉義市○○段四之一○號土地○‧○六一六甲租權讓與嘉義縣農會
    ，旋嘉義縣農會與蔡源和等人於六十四年四月廿四日訂定土地買賣合約書，約定
    嘉義縣農會以四之一四二號等十筆土地計二○六‧三○五坪與蔡源和等同段一七
    、一八、一九之三號土地二六八‧九二二五坪交換；另五十三年嘉義縣農會以現
    金價購八八‧一八八五坪系爭土地；蔡源和等剩餘一八○‧七三四坪與嘉義縣農
    會土地交換一坪後剩餘之二五‧五七一坪出售與蔡源和等人，足見上訴人主張嘉
    義縣農會與蔡源和等間就系爭地曾訂定土地交換契約，顯與事實不符。
  (六)另上訴人聲請向嘉義縣農會調閱之交換所有權案卷，不外係關於該農會承租、取
    得系爭土地及出售等情況，並未隻字提及開闢被上訴人所有系爭四之四三二號、
    四之四九一號、四之四九三地號等土地為通道之記載。參以蔡源和曾以上訴人及
    其前手無權占有為由，向原審法院訴請拆屋還地，業經該院以七十六年度訴字第
    七九八號判命上訴人或其前手交還系爭四之四九一號、四之四九五號及四之四三
    二號等土地確定在案，已詳前所述，尤見上訴人上開主張並非實在。
  (七)末查同段四之一○號於五十五年四月廿三日分割出同號○‧○○六五公頃公共預
    定道路地，與同段四之三三號地闢為通道，即嘉義市○○街三四四巷，可供上訴
    人所有之前開土地通往嘉義市○○街及和平路，上訴人既可利用宣信街三四四巷
    巷道，用以通行嘉義市○○街及和平路，則渠等所有前開土地即與無任何通路可
    資通行之袋地有間，是上訴人依民法第七百八十七條袋地通行權之法律關係，主
    張通行被上訴人所有之系爭土地，顯無理由。
三、證據：除援用原審之立證方法外，補提：契約書、土地買賣合約書各一份、嘉義
    市○○段四之四號及四之一○號土地分割演革表三份、地籍圖四份、土地登記簿
    謄本二十四份（均影本）為證。
    理    由
一、本件上訴人起訴主張：上訴人乙○○所有坐落嘉義市○○段四之九八號、上訴人
    甲○○及戊○○共有之同段四之三九六號、四之四九０號土地（應有部分各為二
    分之一及六分之一）、上訴人己○○及丙○○共有之同段四之四九二號（應有部
    分均為二分之一）等四筆土地，因與公路無適宜之聯絡，致不能為通常之使用，
    必須通行周圍土地以至公路。而三十餘年來，上訴人均通行南邊相毗鄰之被上訴
    人所有坐落同段四之四三二地號如附圖Ａ部分、四之四九一號如附圖所示Ｂ部分
    及同段四之四九五號如附圖所示Ｃ部分等三筆土地（下稱系爭土地），通往嘉義
    市○○街對外聯絡，是系爭土地乃伊等通行至嘉義市○區○○街之既成道路，依
    法伊等自有通行系爭土地之權利。詎被上訴人於八十九年六月初在系爭土地巷道
    之出入口興築圍牆，嗣遭嘉義市政府拆除後，復在該地巷道上動工興建房屋，阻
    礙上訴人出入通行，爰依民法第七百八十七條袋地通行權之法律關係，求為確認
    上訴人對於被上訴人所有系爭土地有通行權，並命被上訴人將前開通路上之工作
    物拆除，且不得為妨害上訴人通行之行為。
二、被上訴人則以：伊所有系爭土地並非上訴人已通行三十餘年之既成道路，此觀諸
    該部分原由上訴人己○○及訴外人彭海秋、梁敬厚、蘇益夫、蔡世明、蔡璨廉等
    無權占有，搭建圍牆、雨棚、涼棚等物佔用，嗣由伊之前手蔡源和提起拆屋還地
    訴訟，業經原審法院判命上訴人己○○等人應拆除地上物交還土地與蔡源和確定
    ，並經執行拆屋交地完畢在案，是系爭土地於七十七、八年間執行拆屋之前，既
    為訴外人彭海秋等搭蓋地上物所佔用，顯非供為通路使用，自無可能為上訴人通
    行三十餘年之既成道路。又上訴人等所有坐落同段四之九八號、四之三九六號、
    四之四九０號、四之三九二號等土地，北邊緊臨之同段四之一０號及四之三三號
    土地，已經嘉義市政府編定為嘉義市○○街三四四巷巷道，東接嘉義市○○路，
    西通嘉義市○○街，顯見上訴人所有前開土地與公路有適宜之聯絡，尚非屬袋地
    ，則上訴人自不得反捨該既成巷道而主張通行伊之系爭土地。且上訴人所有之前
    開土地，係自同段四之一○號分割而出，揆之民法第七百八十九條規定，上訴人
    亦僅得對同段四之一○號、四之九七號、四之四九三號、四之四九二號地主張通
    行權，要無就上訴人所有系爭土地主張通行之餘地。至上訴人所稱上開巷道寬度
    不符建築技術規則第二條第三款規定部分，依現行建築法規，渠等亦可從巷道中
    心線退縮至足夠寬度位置興建房屋，故上訴人亦不得執此主張通行系爭土地等語
    ，資為抗辯。
三、按確認之訴，非原告有即受確認判決之法律上利益者，不得提起，民事訴訟法第
    二百四十七條第一項定有明文。亦即原告提起確認之訴，必須其主張之法律關係
    存否在當事人間不明確，致原告之權利或其他法律上之地位有不安之危險，即時
    有以確認判決除去之必要，其在法律上始有受判決之利益（最高法院五十二年台
    上字第一九二二號判例意旨）。本件上訴人主張對被上訴人所有坐落嘉義市○○
    段四之四三二號如附圖Ａ部分、同段四之四九一號如附圖Ｂ部分及同段四之四九
    五號如附圖Ｃ部分所示土地有通行權，既為被上訴人所否認，則兩造間就上訴人
    通行該部分土地之權利存否已有不明確之狀態，且得以判決確認，將此不安之狀
    態除去，則上訴人提起本件確認訴訟，即有受確認判決之法律上利益，先為敘明
    。
四、上訴人主張被上訴人所有系爭三筆土地與上訴人乙○○所有坐落嘉義市○○段四
    之九八號、上訴人甲○○及戊○○共有之同段四之三九六號、四之四九０號土地
    （應有部分各為二分之一及六分之一）、上訴人己○○及丙○○共有之同段四之
    四九二號（應有部分均為二分之一）等四筆土地相毗鄰之事實，業據其提出地籍
    圖謄本一件、土地所有權狀二件、土地登記簿謄本五件為證，並經原審法院勘驗
    現場屬實，製有勘驗筆錄一份附卷可稽，且為被上訴人所不爭執，固堪信為真實
    。惟上訴人主張對被上訴人所有系爭土地具有通行權，則為被上訴人否認，並以
    前揭情詞置辯，是上訴人本於民法第七百八十七條第一項之袋地通行權法律關係
    所提本件訴訟，其首應審究者，厥為上訴人所有之前開土地是否具備該法文所定
    通行權發生之要件，亦即渠等之土地是否為袋地乙節。經查：
  (一)按民法第七百八十七條之通行權，須土地因與公路無適宜之聯絡，致不能為通常
    使用者，土地所有人始得通行周圍地以至公路，其目的在充分發揮袋地之經濟效
    用，以促進物盡其用之社會整體利益，而令周圍地負容忍通行之義務。基此立法
    旨趣，對於主張通行鄰地之土地自應審認該土地是否有與公路隔離，全無進出之
    通路或雖有進出之通路，但不適宜之情形，若該土地尚有可供公眾通行之巷道用
    以對外聯絡，即非屬袋地。查本件上訴人乙○○所有坐落嘉義市○○段四之九八
    號土地，上訴人甲○○與戊○○共有之同段四之三九六號、四之四九０號土地，
    及上訴人己○○、丙○○共有之同段四之四九二號土地，南邊毗鄰被上訴人所有
    系爭三筆土地，其東面及西面之土地均已建築房屋，北邊緊臨同段四之三三號及
    四之一０號土地為嘉義市○○街三四四巷，由該巷東、西兩邊各可通往嘉義市○
    ○路及宣信街，又上訴人之房屋均呈坐北朝南方向建築，其房屋後面即為嘉義市
    ○○街三四四巷，而被上訴人所有之系爭土地，則正建築施工中等情，有兩造所
    提土地登記謄本附卷為憑，並經原審法院勘驗屬實，製有勘驗筆錄可按（見原審
    卷第七十六頁），且據嘉義市政府八九府工土字第九二九三八號函復：嘉義市○
    ○街三四四巷係七十三年七月一日由原宣信街二三六巷整編而來，至於宣信街二
    三六巷係五十七年五月七日門牌整編時設置等語（見原審卷第一五六頁），足見
    該宣信街三四四巷業經嘉義市政府正式編為巷道並鋪設柏油路面。是綜觀上訴人
    所有之上開土地坐落位置，其東邊、西邊及南邊雖均無道路可供通行，然北邊緊
    臨可供公眾通行之嘉義市○○街三四四巷，並連接嘉義市○○街及和平路，則上
    訴人所有前開土地既可通行該既成巷道，與公路尚有適宜之聯絡，即難認屬袋地
    。
  (二)雖上訴人主張彼等所有上開土地上建築之房屋即乙○○所有建物門牌嘉義市○區
    ○○街三二六號、三二八號二層木造樓房，上訴人甲○○、戊○○所有建物門牌
    嘉義市○區○○街三三０號木造房屋，上訴人己○○所有建物門牌嘉義市○區○
    ○街三三二號木造房屋，丙○○所有建物門牌嘉義市○區○○街三三四號木造房
    屋，其方位均係坐北朝南，正臨系爭土地巷道處，倘由宣信街三四四巷通行，即
    變為由建物後門出入，難謂合於通常使用云云。惟承前所述，上訴人所有之前開
    土地，其北邊毗鄰之嘉義市○○街三四四巷，係供公眾通行之既成巷道，且其供
    通行之初始已因年代久遠無從查考，亦有前揭嘉義市政府函可憑（上訴人以嘉義
    市○○○○巷道之日為該巷道開始供通行之用，顯有誤會），而其南邊所毗鄰為
    被上訴人所有之系爭土地，則上訴人所有之土地於興建房屋之初，自應面向前揭
    巷道而為建築，以利日後出入通行之便，乃上訴人所有興建之五戶房屋竟面向被
    上訴人所有之系爭土地，致生通行之問題，是縱上訴人所有之前開房屋有難以出
    入之情形，亦係因上訴人之房屋建築設計所致，其周圍土地之所有人自無容忍其
    通行之義務。至於上訴人主張其所有前開房屋係興建時指定屋前即被上訴人所有
    之系爭土地界線為其建築線，並未據上訴人舉證以實其說，經向嘉義市政府調閱
    上訴人房屋之建造執照，及向嘉義市地政事務所調閱該屋申請第一次登記之申請
    書及相關證明文件，據覆均無法證明上訴人所主張之指定建築線及以被上訴人所
    有系爭土地為道路之情事，其片面主張難信為真。況上訴人所有之前開建物均為
    已興建達三十年以上之木造房屋，為渠等所是認，衡諸該建物之建造屋齡及材質
    ，顯已相當老舊，若果真有出入通行之困難，當可自行拆除重建，以資補救，要
    無僅因當初興建不當，致須從建物後門出入，即加諸被上訴人容忍通行之義務，
    而遽謂系爭土地為袋地之理。
  (三)至上訴人另主張渠等所有之上開土地係屬建地，依建築技術規則第二條第三款規
    定，基地內私設通路之長度大於二十公尺者，私設通路之寬度為五公尺，渠等通
    行之系爭土地巷道之長度為三十公尺，其通路寬度不得少於五公尺，是系爭土地
    通路之寬度應為五公尺，始能使上開建地為通常之使用，至嘉義義市○○街三四
    四巷巷道之寬度僅為二公尺，巷道兩邊都是房屋，不足敷渠等所有土地建築之基
    本需求，難謂足使該土地合於通常之使用云云。惟按鄰地通行權為土地所有權之
    擴張，其目的在於解決與公路無適宜聯絡之土地通行問題，而非在於解決鄰地之
    建築上之問題，自不能僅以建築法或建築技術上之規定為立論之基礎。故鄰地如
    已有通路可資通行，要不能僅以該通路與建築法或建築技術上之規定不合，而要
    求通行鄰地（最高法院八十三年度台上字第一六○六號判決參照）。況基地內私
    設通路，其長度大於二十公尺寬度不得少於五公尺，建築技術規則第二條雖定有
    明文，惟面臨現有巷道之基地，即與基地內私設通路之情形有間，自不受上開規
    定之限制，此觀諸台灣省建築管理規則第五條規定：「面臨現有巷道之基地，其
    建築線之指定，應依左列規定辦理：一、巷道為單向出口長度在四十公尺以下，
    雙向出口在八十公尺以下，寬度不足四公尺者，以該巷道中心線為準，兩旁均等
    退讓，以合計達到四公尺寬度之邊界線作為建築線；巷道長度超過上開規定者，
    兩旁亦應均等退讓，以合計達到六公尺寬度之邊界線作為建築線。但面臨工業區
    ○○○巷道之基地，應以合計達八公尺寬度之邊界線作為建築線。」，對於面臨
    現有巷道之基地，其建築線之指定設有特別規定，益臻明瞭。查本件上訴人所有
    前開土地之北邊所臨之嘉義市○○街三四四巷業經嘉義市○○○○巷道，已如前
    述，是上訴人之土地如欲興建房屋，因屬面臨現有巷道之基地，縱該既成巷道寬
    度不足，亦得依前揭台灣省建築管理規則第五條之規定，由巷道中心線退讓至足
    夠寬度之邊界線作為建築線興建房屋，當不生無法建築之問題，是上訴人援引建
    築技術規則第二條第三款規定，指稱上開巷道寬度不敷渠等所有土地建築之需要
    ，故該土地無法為通常之使用云云，亦非可取。
  (四)基上說明，本件上訴人所有前揭土地之北邊有可供公眾通行之既成巷道，與公路
    尚有適宜聯絡，且足供通常之使用，自與袋地之情形有間，是被上訴人所辯上訴
    人所有之該土地均非屬袋地，堪可採信。
五、且按土地一部之讓與或分割，致有不通公路之土地者，不通公路土地之所有人，
    因至公路，僅得通行受讓人或讓與人或他分割人之所有地，民法第七百八十九條
    定有明文。此乃因土地之一部讓與或分割，致生不通公路之土地者，其結果係由
    當事人之任意行為使然，故其土地所有人，祇能不給報償而通行於受讓人取得之
    公路接續地，或讓與人現存之公路接續地，或已屬於他分割人之公路接續地，其
    他之鄰地所有人，不負許其通行之義務（民法第七百八十九條例法理由參看）。
    蓋土地與公路無適宜之聯絡，係因土地所有人自己之任意行為所致者，周圍所有
    人自無容忍其通行之義務，此項規定之旨趣在於當事人為讓與或分割土地時，對
    於不能與公路適宜聯絡之情況，當為其所預見而可期待事先為合理解決。又此項
    鄰地通行權係為土地利用之社會經濟目的，所賦予土地所有人之法律上當然負擔
    ，原具有準物權之請求權性質，不因嗣後之土地輾轉讓與，而使原有通行權消滅
    （最高法院八十三年台上字第二二三九號判決參照）。第查：
  (一)本件坐落嘉義堀川段四之一○號土地（面積○‧二八一八公頃）於五十三年七月
    七日分割為同段四之六四號、四之六五號、四之六六號、四之六七號及四之一○
    號（面積○‧○七四五公頃）等土地，嗣該經分割出之同段四之一○地號土地於
    五十五年四月二十三日再分割為同段四之九七號、四之一○號（面積○‧○○六
    五公頃）、四之二三○號、四之二三一號及四之九八號（面積○‧○三六公頃）
    等土地。其中四之九八號土地（面積○‧○三六公頃）則於五十九年三月十七日
    分割為同段四之三九六號（○‧○二五三公頃）及四之九八號（○‧○一○七公
    頃）等二筆土地，同時該四之三九六號土地再分割為同段四之四九二號、四之四
    九三號、四之四九四號、四之四九五號及四之三九六號（面積○‧○○二公頃）
    等土地，另四之九八號土地則分割為同段四之四九一號、四之四九○號及四之九
    八號（○‧○○七一公頃），及其中四之九八號土地（○‧○○七一公頃）係上
    訴人乙○○於八十六年間向訴外人嘉義縣政府購得，四之四九二號土地係上訴人
    丙○○及己○○分別於六十八年及七十九年間向訴外人蕭玉雲購得，四之四九○
    號及四之三九六號土地係上訴人甲○○、戊○○之被繼承人蔡世庸於六十年間向
    訴外人嘉義縣農會購得，由渠等共同繼承（各具有應有部分二分之一及六分之一
    ），另四之四九五號、四之四九一號及四之四三二號土地則係訴外人嘉義縣農會
    於六十年間贈與蔡源和後，再由被上訴人於八十八年間向蔡源和購得等分割及所
    有權轉讓情形，有卷附土地登記謄本（見本院(一)卷第九七至一二六頁、一八六至
    二○九頁）及買賣契約書（見本院(二)卷第一三至二三頁）可資佐證，復為兩造所
    不爭，堪認上訴人所有之前揭土地與被上訴人所有之系爭土地均係輾轉分割自嘉
    義堀川段四之一○號土地，並由兩造於分割後繼受取得無訛。
  (二)上訴人所有之同段四之九八、四之三九六、四之四九二、四之四九○地號土地如
    前所述係於五十九年三月十七日相繼分割自原四之九八地號土地，依前揭卷附土
    地登記簿謄本記載，並參酌被上訴人所提出之地籍圖沿革（見本院(一)卷第一八三
    頁至第一八五頁），該原四之九八地號土地早自五十五年四月二十三日分割自同
    段四之一○地號土地前，原與分割前之四之九七、四之一○、四之二三○、四之
    二三一地號土地東接宣信街與公路聯絡，縱如上訴人主張其北邊毗鄰之宣信街三
    四四巷二公尺巷道不能與公路適當聯絡（事實上該巷道東西與宣信街、和平路相
    通），該分割前之四之九八地號土地當時亦非不通公路之袋地，其嗣後因分割而
    使上訴人所有之前揭土地除宣信街三四四巷巷道外不通公路，亦僅能對分割前原
    四之九八地號土地主張通行權，而被上訴人所有之四之四三二地號土地係於五十
    七年六月十八日分割自原四之六四地號土地（見原審卷第二三頁），與上訴人主
    張其所有之系爭土地成為袋地時並無分割地之關係，揆諸前揭法文說明，無論上
    訴人所有之前開土地是否為袋地，被上訴人所有之四之四三二地號土地要無容忍
    上訴人通行之義務。而除去該四之四三二地號土地，上訴人所主張同段四之四九
    一地號如附圖所示Ｂ部分面積○‧○○二三公頃及同段四之四九五地號如附圖所
    示Ｃ部分面積○‧○○三八公頃之土地臨宣信街部分之寬度未及半公尺（有複丈
    成果圖在卷足資比對），上訴人自承二公尺寬之宣信街三四四巷道尚不足與公路
    為適當之聯絡，該不足半公尺之寬度自亦不能為通行之標的，上訴人單獨請求通
    行上開被上訴人所有土地，自亦欠缺請求之正當利益，而無保護之必要。
六、至上訴人所主張被上訴人所有系爭土地如原判決附圖所示Ａ、Ｂ、Ｃ部分為彼等
    通行三十餘年之既成道路乙節，因按私有土地，若實際已供公眾通行數十年，成
    為道路，其土地所有權縱未為移轉登記，仍為私人所保留，其所有權之行使，仍
    應受限制，應認為已有公用地役關係之存在，其本質乃係一公法關係，與私法上
    地役權之性質不同（司法院第一廳七十三年八月二十八日（７３）廳民一字第六
    七二號函參照），是就系爭土地是否屬既成道路而具有公用地役關係所為之爭執
    ，既屬公法關係之爭執，本即非屬依民事訴訟程序判斷之範疇，自非本件民事訴
    訟程序得予以審究者，附此敘明。
七、綜上所述，上訴人本於民法第七百八十七條袋地通行權之法律關係，請求確認上
    訴人對被上訴人所有系爭土地如附圖所示Ａ、Ｂ、Ｃ部分之通行權存在，並求為
    命被上訴人將前開通路上之工作物拆除，且不得為妨害上訴人通行之行為，於法
    均非有據，不應准許。原審為上訴人敗訴之判決，經核尚無不合。上訴意旨猶執
    陳詞指摘原判決不當，求予廢棄改判，為無理由，應予駁回。
八、兩造其餘攻擊或防禦方法，及其所提出之各項證據資料，經本院斟酌後，因認為
    與本件判決之基礎無涉，不足以影響本判決之結果，爰不逐一詳予論駁。
九、據上論結，本件上訴為無理由，依民事訴訟法第四百四十九條第一項、第七十八
    條、第八十五條第一項前段，判決如主文。
中      華      民      國    九十      年      八      月    二十一    日
                                        臺灣高等法院臺南分院民事第二庭
~B1審判長法官
~B2      法官
~B3      法官
右為正本係照原本作成。
如對本判決上訴，須於判決送達後二十日內向本院提出上訴狀，其未表明上訴理由者
，應於上訴後二十日內向本院提出上訴理由書。
中      華      民      國    九十      年      八      月    二十二    日
~B法院書記官  謝淑玉


司法院資訊處製作；財團法人民間司法改革基金會備份。
